【裁判字號】    95,訴,4645
【裁判日期】    950725
【裁判案由】    確認贈與關係存在
【裁判全文】
臺灣臺北地方法院民事判決              95年度訴字第4645號
原      告  庚○○
                        樓
            甲○○
                        樓
            己○○
                        樓
上列三人共同
訴訟代理人  丁○○    住台北市○○○路48號3樓
被      告  行政院國軍退除役官兵輔導委員會台北市榮民服務
            處        設台北市○○區○○路1號
法定代理人  戊○○    住同上
訴訟代理人  楊俊雄律師
上列當事人間確認贈與關係存在事件，本院於95年7月11日言詞
辯論終結，判決如下：
    主  文
原告之訴駁回。
訴訟費用由原告負擔。
    理由
一、原告起訴主張：贈與人即訴外人沈紀康（下稱沈紀康），民
    國○○年○月○○日生於上海市，原籍浙江省南潯縣，未婚，無
    子女亦無直系血親等親屬及兄弟姊妹，現設籍於台北市南港
    區○○○路○段2巷14號9樓，身分證號碼All0000000。於94
    年12月6日中午許在台北市榮民總醫院長青樓病房內向原告
    表示：伊願將現金、存款及全部遺物均贈與原告三人，以表
    示感謝他們在伊生前長期照顧之恩情，並指定原告庚○○為
    遺產管理人。而沈紀康作上述贈與之意思表示，由當時在場
    之訴外人辛○○將其內容製作書面。該書面除沈紀康外，並
    由辛○○及亦在場之原告己○○、甲○○二人，及沈紀康之
    友人乙○○等四人在系爭文件上簽署。除上述四人外，榮民
    總醫院看護工丙○○及原告庚○○二人亦在現場，惟此二人
    並未在系爭文件上簽署。依據台灣地區與大陸地區人民關係
    條例第68條第3項及退除役官兵死亡無人繼承遺產管理辦法
    第4條規定，亡故退除役官兵遺產，除設籍於行政院國軍退
    除役官兵輔導委員會所屬安養機構者，由該安養機構為遺產
    管理人外，餘由設籍地輔導會所屬之退除官兵服務機構為遺
    產管理人。據此輔導委員會台北市榮民服務處（即被告）乃
    以沈紀康之法定遺產管理人身分，向原告庚○○函知，要求
    庚○○將系爭文件向該管法院提起確認之訴，故原告顯然有
    即受確認判決之法律上利益。上述沈紀康所做意思表示，當
    時雖擬以民法第1194條所規定之代筆遺囑之方式為之，惟因
    三位見證人甲○○、己○○及乙○○中前二人為受遺贈人，
    依民法第1198條第4款規定，不得為遺囑見證人，致無效。
    然遺贈人有依照該文件所示內容，將其在銀行（郵局）之存
    款贈與予原告三人意思，當時沈紀康意識清楚，能用清晰言
    語說話，第三人辛○○代筆完成後即向沈紀康宣讀、講解內
    容，經他了解認可，由看護工丙○○將他的身體扶起坐妥，
    讓他親自簽名。前揭系爭文件雖因未符合法定方式而不生遺
    囑之效力，但仍具備民法第406條所規定贈與之效力，以符
    合私法自治、契約自由及尊重贈與人真正意思之精神為此依
    法提起本訴訟等語。並聲明：1.確認訴外人沈紀康與原告間
    於民國94年12月6日，就沈紀康所有如行政院國軍退除役官
    兵輔導委員會台北市榮民服務處亡故榮民遺物清點清冊所載
    之物所為贈與關係存在。2.被告應以上開沈紀康之法定遺產
    管理人身分協同原告取得上贈與金錢及物品。
二、被告則以：
（一）原告以「代筆遺囑」未完成一定的要式行為，而逕認為可
      轉換為「贈與契約」實有未洽，蓋我國民法除規定有「密
      封遺囑不具備所定之方式，而具備第1190條所定自書遺囑
      之方式者，有自書遺囑之效力」之內容文義以外，對於代
      筆遺囑並無規定可轉換為「贈與契約」之效力，而且依法
      理而言，亦無「代筆遺囑未符合一定要式者」可逕認定為
      「贈與契約」存在。且按「稱贈與者，謂當事人約定一方
      以自己之財產無償贈與他方，他方允受之契約。」民法第
      406條定有明文，經查，贈與係雙務行為，須經當事人相
      互約定，而遺囑則屬一方當事人之單獨意思表示，兩者屬
      不一樣的法律行為，根本不可能互換。
（二）原告雖堅稱立遺囑時，立遺囑人意識清楚，能用言語說話
      ，惟訴外人即亡故榮民沈紀康先生因大腸癌於94年11月8
      日於台北榮民總醫院住院，同年12月8日因細菌性肺炎病
      故，原告亦坦承12月6日已收到醫院病危通知，顯見當日
      沈君之精神狀況，已無如原告所述「意識清楚」，況證人
      辛○○、乙○○、丙○○等三人於鈞院作證時對該遺囑於
      當日何時書立，各有不同陳述；而證人對立遺囑經過亦證
      述不一，可知證人之證述並不足證明該份遺囑書為訴外人
      沈紀康先生所書立，且其內容為真正，是被告否認該遺囑
      書之真正，為有理由。原告庚○○業經被告提出涉嫌侵占
      罪責之告訴等語資為抗辯。並聲明：原告之訴駁回。
三、按所謂即受確認判決之法律上利益，係指因法律關係之存否
    不明確，致原告在私法上之地位有受侵害之危險，而此項危
    險得以對於被告之確認判決除去之者而言。查本件原告主張
    原告與沈紀康間存在贈與之法律關係，此為被告所否認，則
    原告與沈紀康間是否存有贈與之法律關係即有不明確，致原
    告在私法上之地位有受侵害之危險，而此項危險得以對於被
    告之確認判決除去，原告訴請確認，應認有即受確認判決之
    法律上利益。
四、得心證之理由：本件原告主張沈紀康於94年12月6日以代筆
    遺囑之方式書立遺囑，因代筆遺囑之見證人甲○○、己○○
    為受遺贈人，故代筆遺囑無效，惟沈紀康與原告間仍成立贈
    與關係等語，被告否認沈紀康有書立遺囑，亦否認沈紀康與
    原告間有贈與關係存在，是本件依二造之主張及陳述，本件
    應論斷之爭點厥為：
（一）94年12月6日沈紀康有無書立系爭代筆遺囑？
  １、經查，證人龍耀天到庭證稱：「因為沈紀康生病很嚴重，
      他要請律師幫他寫個遺囑，12月6號的樣子庚○○來找我
      ，載我到台北榮總醫院，我看到沈紀康半坐半躺在床上，
      他要我當他寫遺囑，我要他把遺囑的內容告訴我。....
      」「在場的人都有簽名，沈紀康也有親自簽名」等語；證
      人乙○○到庭證稱：「是沈紀康找人來希望立一份遺囑，
      然後沈紀康的意思是希望把部分的錢給生前照顧他的幾個
      好朋友，就由龍律師寫遺囑，按照沈紀康的意思寫遺囑，
      寫好之後再念給沈紀康聽，然後沈紀康看了一下，再在遺
      囑上面簽名，沈紀康簽完了，然後他們叫我作證，所以我
      也簽名」等語；證人丙○○到庭證稱：「沈紀康的意識很
      清楚，龍律師來了以後，就寫遺囑，寫了以後，龍律師就
      叫他簽字，我就把他扶起來，我就拉餐桌板，放在床邊給
      他簽字」等語（均見本院95年6月20日言詞辯論筆錄），
      是證人三人均有證述，沈紀康有於系爭代筆遺囑上簽名，
      雖證人辛○○證述簽立遺囑之時間為下午，與證人乙○○
      、丙○○所證簽立遺囑之時間為上午，二者稍有出入，惟
      因人之記憶隨人之年齡、記憶力而有差異，可能產生誤差
      ，惟證人三人證述沈紀康有於遺囑內簽名之證述則一，應
      認證人之證述尚屬可採，是原告主張沈紀康有於94年12月
      6日書立系爭代筆遺囑，應屬可採。
（二）系爭代筆遺囑無效後，得否成立贈與契約？
  １、按受遺贈人不得為遺囑見證人，民法第1198條第4款定有
      明文；經查，本件上開94年12月6日沈紀康之代筆遺囑，
      見證人為辛○○、甲○○、己○○、乙○○四人，其中甲○○、己○○二人為原告即受遺贈人，依上開規定不得為
      見證人，則上開代筆遺囑，僅有見證人辛○○、乙○○二
      人，與民法第1194條規定，代筆遺囑，由遺囑人指定三人
      以上之見證人之規定不符，是系爭代筆遺囑應未符合法律
      要式之規定，應屬無效。
  ２、次按我國民法繼承篇第三章有關遺囑之規定，除規定有「
      密封遺囑不具備所定之方式，而具備第1190條所定自書遺
      囑之方式者，有自書遺囑之效力」之內容文義以外，對於
      代筆遺囑並無規定可轉換為「贈與契約」之效力。次按「
      稱贈與者，謂當事人約定一方以自己之財產無償贈與他方
      ，他方允受之契約。」民法第406條定有明文，是贈與係
      雙務行為，須經當事人相互約定，而遺囑為無相對人之單
      獨行為，屬一方當事人之單獨意思表示，兩者屬不一樣的
      法律行為。況按遺贈無效或拋棄時，其遺贈之財產仍屬於
      遺產，民法第1208條定有明文，該條亦明定遺贈無效時，
      遺贈之財產仍屬於遺產，是原告主張代筆遺囑無效，得成
      立贈與關係云云，尚無所據，應屬不可採。
五、縱上所述，原告主張系爭代筆遺囑無效後，原告與沈紀康間
    成立贈與之法律關係，應屬不可採，從而原告訴請確認沈紀
    康與原告間於民國94年12月6日，就沈紀康所有如行政院國
    軍退除役官兵輔導委員會台北市榮民服務處亡故榮民遺物清
    點清冊所載之物所為贈與關係存在，即無理由。原告上開主
    張既無理由，原告進而請求被告應以上開沈紀康之法定遺產
    管理人身分協同原告取得上贈與金錢及物品，亦屬無據，均
    應駁回。
六、結論：原告之訴為無理由，依民事訴訟法第78條、第85條第
    1項，判決如主文。
中    華    民    國    95    年    7     月    25    日
                  民事第二庭  法  官  吳淑惠
以上正本係照原本作成。
如對本判決上訴，須於判決送達後20日內向本院提出上訴狀
中    華    民    國    95    年    7     月    26    日
                              書記官  蔡凱如


司法院資訊處製作；財團法人民間司法改革基金會備份。
